【裁判字號】    98,易,2959
【裁判日期】    981110
【裁判案由】    詐欺
【裁判全文】
臺灣臺中地方法院刑事判決              98年度易字第2959號
公  訴  人  臺灣臺中地方法院檢察署檢察官
被      告  丙○○
上列被告因詐欺案件，經檢察官提起公訴（98年度偵字第17095
、14239號），本院判決如下：
    主    文
丙○○幫助意圖為自己不法之所有，以詐術使人將本人之物交付
，處拘役伍拾伍日，如易科罰金，以新臺幣壹仟元折算壹日。
    犯罪事實
一、丙○○明知個人金融帳戶為個人理財之重要工具，且可預見
    存摺、提款卡及其密碼資料如任意交予他人，而未加以闡明
    正常用途，極易被利用為與財產有關之犯罪工具，竟仍不顧
    他人可能遭受財產上損害之危險，而基於縱若其所提供之金
    融機構帳戶資料被利用作為詐欺取財之用，亦不違背其本意
    之幫助犯意，於民國九十六年十二月三十一日前某時於不詳
    地點，將其先所申請之國泰世華商業銀行花蓮分行（下稱國
    泰世華銀行）帳號000000000000號帳戶之存摺、金融卡與密
    碼，交付真實年籍不詳之成年人及其所屬詐騙集團成員使用
    ，供上開詐欺集團成員用以詐騙他人財物。該詐欺集團所屬
    之成員取得上揭銀行帳戶後，即共同意圖自己不法所有之犯
    意聯絡，於九十六年十二月三十一日下午六時許，先冒充奇
    摩網路拍賣工作人員，撥打電話予乙○○，佯稱：乙○○前
    因上網購買衣服，因拍賣工作人員作業疏失，誤將一次付清
    設定為分期付款，並向乙○○詢問其往來銀行及電話，以向
    銀行告知停止定期扣款云云，復於同日晚間八時許，詐欺集
    團成員再冒充銀行客服人員撥打乙○○電話佯稱：須依指示
    至ATM提款機操作止付取消云云，致乙○○陷於錯誤，依對
    方指示操作提款機而匯款，其中新臺幣（下同）二萬九千九
    百九十九元（起訴書誤載為五萬九千九百八十八元）匯至丙
    ○○之上開銀行帳戶內，旋遭悉數提領一空。嗣因如乙○○
    發覺受騙後報警處理，始循線查知上情。
二、案經臺中市警察局移送及花蓮縣警察局花蓮分局報告臺灣花
    蓮地方法院檢察署呈請臺灣高等法院檢察署令轉臺灣臺中地
    方法院檢察署檢察官偵查起訴。
    理    由
一、按現行刑事訴訟法為保障被告之反對詰問權，排除具有虛偽
    危險性之傳聞證據，以求實體真實之發見，於該法第一百五
    十九條第一項明定被告以外之人於審判外之言詞或書面陳述
    ，除法律有規定者外，不得作為證據。又被告以外之人於審
    判外之陳述，雖不符前四條之規定（即刑事訴訟法第一百五
    十九條之一至同條之四），而經當事人於審判程序同意作為
    證據，法院審酌該言詞陳述或書面陳述作成時之情況，認為
    適當者，亦得為證據；當事人、代理人或辯護人於法院調查
    證據時，知有第一百五十九條第一項不得為證據之情形，而
    未於言詞辯論終結前聲明異議者，視為有前項之同意，刑事
    訴訟法第一百五十九條之五定有明文。本件檢察官、被告並
    未就卷內證據資料之證據能力有所爭執，且迄於言詞辯論終
    結前，均未主張有刑事訴訟法第一百五十九條第一項不得為
    證據之情形，是應認已同意卷內證據均得作為證據，且經本
    院審酌後，認無不適當之情形，應認本案調查之卷內證據均
    有證據能力，合先敘明。
二、訊據被告丙○○矢口否認有何幫助詐欺之犯行，辯稱：本件
    國泰世華商業銀行花蓮分行帳戶是其開立的，使用甚久，其
    因生意失敗，背負債務，於九十五年十一月二十八日從花蓮
    至臺中找尋機會，且因婚姻失敗，曾淪為遊民，也曾經求助
    於社會科，花蓮縣政府撥給其二萬元作為救助金，其利用這
    二萬元參加職業訓練，為了取得社區管理員執照，也考取證
    照並應徵也錄取，在管理公司任職大廈總幹事派遣到南區，
    期間每天要收取管理費用到銀行下班之後管理費用放在身上
    ，有時候有數萬元，亦會到提款機存到國泰世華商業銀行花
    蓮分行帳戶，隔天在領出來存到社區管理帳戶，九十六年十
    月以前這帳戶經常這樣利用；其把記事簿、存款簿、提款卡
    放在機車行李箱內，到九十六年十一月後去職，存款簿、提
    款卡及一些文書資料都放在機車置物箱內，當時另外生一小
    孩，九十六年十一月以後其都在家中照顧小孩，當時小孩二
    、三個月；甚至其因為房租問題與房東有爭執，請員警來處
    理，員警到場處理後才知道機車內帳戶遺失了且被通緝，其
    帳戶、提款卡是遺失，其共遺失存摺、提款卡、筆記本及一
    些文件資料，都是放在機車置物箱，是用雨衣壓著放在最底
    層，且為何詐騙集團知道其帳戶密碼亦不清楚，其是用出生
    年月日作為密碼云云。經查：
  (一)被害人乙○○確係誤信詐欺集團說詞而操作提款機匯款至被
    告上開國泰世華銀行帳戶之事實，業據被害人乙○○於警詢
    時指述明確，而被害人乙○○所匯款項其中二萬九千九百九
    十九元係匯至被告名義申設之上開帳戶一節，有國泰世華銀
    行花蓮分行九十七年一月二十五日國世花蓮字第097000005
    號函附之開戶資料、身分證影本、存摺存款交易查詢各一份
    、郵局自動櫃員機交易明細表（警卷第十三頁編號(一)）一份
    在卷可佐。是被害人乙○○確係遭詐騙而依詐欺集團成員操
    作提款機而匯款至被告上開國泰世華銀行帳戶一節，應無疑
    義。又被害人乙○○雖陳稱其匯款共五筆，匯至上開國泰世
    華銀行花蓮分行帳戶係五萬九千九百八十八元，另匯至渣打
    銀行新埔分行帳號000000000000000號（戶名係案外人蔡世
    豪）十一萬五千元，共計十七萬四千九百八十八元云云，然
    依被害人提出匯款自動櫃員機交易明細表五份（警卷第十三
    頁）觀之，匯入被告之世華銀行帳號000000000000號帳戶僅
    二萬九千九百九十九元，其餘四筆均係匯入00000000000000
    0 號帳戶，是被害人乙○○遭詐騙匯入被告上開國泰世華銀
    行帳戶金額應係二萬九千九百七十九元，應堪認定。公訴人
    認被害人乙○○匯入被告上開帳戶五萬九千九百八十八元一
    節，尚有誤會。
  (二)被告雖以其帳戶存摺、提款卡遺失置辯，惟其於偵查中辯稱
    ：其是於九十六年四月份發現掉了，遺失時未報警，但有向
    銀行報遺失，銀行人員稱已變成警示帳戶，其嚇了一跳；其
    個人帳戶好像有二個，也忘記了，其都交給會計小姐保管；
    其未報警係因裡面沒有錢，也不以為意，只想和銀行掛失和
    查聯合中心云云，復辯稱：其想起來是去年（按即九十七年
    ）三、四月份掉的，之後要掛失就變成警示帳戶，因為帳戶
    放在機車置物箱內，很久沒有騎云云（見臺灣花蓮地方法檢
    察署九十八年度偵緝字第一九八號案卷第十九頁，九十八年
    六月十二日訊問筆錄），復於本院審理中辯稱：因與房東有
    爭執，其通知員警到場處理後才知道被通緝（按被告於九十
    八年六月十一日通緝到案），才知道機車內帳戶遺失了；其
    於九十七年二、三月間發現遺失，最後一次使用該帳戶是在
    九十六年九月，不會超過十一月，最後一次看到帳戶是九十
    六年十一月最後一次領錢時云云（見本院九十八年九月三十
    日準備程序筆錄）。其就所稱遺失帳戶時間或稱九十六年四
    月份、九十七年三、四月份、九十七年二、三月間，或稱通
    緝到案時始知遺失云云，所述先後不一，甚有所辯遺失時間
    係在詐欺集團詐騙被害人乙○○匯款（即九十六年十二月三
    十一日）之後；且或辯以帳戶交會計小姐保管，或稱置於機
    車置物箱云云；或稱遺失後有向銀行報遺失，因帳戶沒錢故
    未報警；或稱其至經通緝到案後始知帳戶遺失云云，其漫行
    支飾辯解，殊無足憑信。
  (三)再者，詐欺集團若非確定其持用犯罪之帳戶所有人不會報警
    或掛失，避免遭警循線追查或徒勞無功，當不至於以該等帳
    戶資料從事於財產犯罪。是本件不法詐欺集團成員，於向被
    害人乙○○實行詐騙時，應確有把握該帳戶不會於短期內即
    遭帳戶所有人掛失，而基於此等確信，在該帳戶資料係遺失
    拾得或遭竊取之情形，殊難有發生之可能。且被告自承上開
    帳戶餘額甚少，核與一般幫助詐欺行為人通常於將金融機構
    帳戶資料交由犯罪集團成員使用前，會先將帳戶餘額儘量提
    領至最低款項，旋即交付他人供作財產犯罪贓款匯入、提領
    之用等手法相侔。又被告雖另稱密碼並未遺失，然其上開帳
    戶確係用於詐騙供被害人匯款，顯見該帳戶確已由詐欺團得
    以支配使用提領款項，益徵本件確係被告刻意將上開帳戶提
    款卡、密碼提供予他人使用。是本件當確係被告將前揭帳戶
    之提款卡、密碼予不法詐欺集團之成員，使該集團成員得以
    使用，應堪認定。被告辯以帳戶資料遺失云云，顯與常情有
    違，不足採信。
  (四)按刑法第十三條所稱之故意本有直接故意（確定故意）與間
    接故意（不確定故意）之別，條文中「行為人對於構成犯罪
    之事實，明知並有意使其發生者」為直接故意，至於「行為
    人對於構成犯罪之事實，預見其發生而其發生並不違背其本
    意者」則屬間接故意；又間接故意與有認識的過失（又稱疏
    虞過失）之區別，在於二者對構成犯罪之事實雖均預見其能
    發生，但前者對其發生並不違背其本意，後者則確信其不發
    生。而金融機構帳戶之申請甚為簡易方便，如係基於正當用
    途而有使用帳戶之必要，通常需用人得以自己名義申請辦理
    即可，本無假手他人之必要。倘前揭真實姓名年籍不詳之人
    非將被告提供之金融機構帳戶作為犯罪所得存提進出及其他
    不法用途，豈須隱匿自己真實姓名而向被告取得帳戶供己使
    用。又被告率將自己所有金融機構帳戶提款卡（含密碼）等
    交予他人使用，此等乖離常態之行為，就一般具有相當社會
    經驗之人而言，當可輕易預見該人收取存摺、提款卡（含密
    碼）等帳戶資料係供作非法使用。再者，蒐集他人金融機構
    帳戶作為被害人匯入款項之交易媒介，用以隱匿真正犯罪者
    身分及資金流向之犯罪模式，多係用於詐欺取財之犯罪，此
    乃一般使用人頭帳戶常見之非法利用類型，復經大眾傳播媒
    體再三披露，被告自承前曾從事生意，亦曾參加職業訓練，
    取得社區管理員執照，在管理公司任職大廈總幹事等情，且
    其為五十五年次生，有其年籍資料在卷可憑，被告年逾不惑
    ，且有一定之工作經驗及閱歷，自難諉為不知。則該姓名年
    籍不詳之人於取得被告提供之金融機構帳戶資料後，嗣經他
    人用於詐欺取財之不法用途，此種犯罪手法仍未逸脫於被告
    幫助他人犯罪意思之外，即屬被告所預見。而被告提供金融
    機構帳戶存摺、提款卡、密碼在先，縱已得悉他人可能作為
    上開犯罪用途，卻又容任該項犯罪行為之繼續實現，足徵前
    揭犯罪行為自仍不違其本意，被告應具有幫助他人詐欺取財
    犯罪之間接故意。綜上所陳，本案事證已臻明確，被告犯行
    至堪認定，應予依法論科。
三、查本案真實姓名、年籍不詳詐欺集團成員，共同基於意圖為
    自己不法之所有，以上開方式詐騙被害人刑國駿，係共犯刑
    法第三百三十九條第一項詐欺取財罪。該詐騙集團成員間就
    詐欺取財犯行，有犯意聯絡及行為分擔，為共同正犯，惟幫
    助犯係從犯，從屬正犯而成立，刑法上既無「共同幫助」之
    情，當亦無「幫助共同」之可言（司法院七○廳刑一字第一
    一○四號函亦同此見解）。而被告提供其上開存摺、提款卡
    及密碼予該詐欺集團成員以為詐欺取財之工具，係基於幫助
    他人詐欺取財之不確定故意，且所為屬詐欺取財罪構成要件
    以外之行為，核被告所為，係犯刑法第三十條第一項前段、
    刑法第三百三十九條第一項之詐欺取財罪之幫助犯。被告僅
    係幫助他人實施詐欺取財罪，為幫助犯，應依刑法第三十條
    第二項之規定，按詐欺取財罪正犯之刑減輕之。爰審酌被告
    提供帳戶供詐欺集團成員使用詐騙，造成被害人財物之損失
    ，其幫助行為助長社會詐欺取財歪風，並使國家對於詐欺集
    團成員追訴與處罰困難，惟被害人乙○○匯入被告帳戶金額
    非鉅，及其否認犯行之犯罪後態度等一切情狀，量處如主文
    所示之刑，並諭知易科罰金之折算標準，以示懲儆。又被告
    聲請調閱九十六年十二月三十日前，其先前擔任幹事之臺中
    市○○區○○路三段一三九巷一號麗晶大廈監視器，證明有
    人來動其機車，也有可能偷好幾輛機車，其機車車牌號碼九
    二八，英文不知道，山葉牌，紫色云云，然其自承該該大樓
    保管最久三個月等情，依其所稱調閱九十六年十二月三十日
    前之監視畫面，迄今早逾三月以上，且就其機車詳細車號、
    停放確切位置均未陳明，顯見已無從調查，其聲請調查此部
    分證據，應予駁回。
據上論斷，應依刑事訴訟法第二百九十九條第一項前段，刑法第
三百三十九條第一項、第三十條第一項前段、第二項、第四十一
條第一項前段，刑法施行法第一條之一第一項、第二項前段，判
決如主文。
本案經檢察官甲○○到庭執行職務。
中    華    民    國    98    年    11    月    10    日
                  刑事第七庭  審判長法  官  王邁揚
                                    法  官  黃賢婷
                                    法  官  陳  葳
以上正本證明與原本無異。
如不服本判決應於收受判決後10日內向本院提出上訴書狀，並應
敘述具體理由；其未敘述上訴理由者，應於上訴期間屆滿後20日
內向本院補提理由書（均須按他造當事人之人數附繕本）「切勿
逕送上級法院」。
                                    書記官  張雅如
中    華    民    國    98    年    11    月    10    日
附錄法條：
刑法第三百三十九條第一項
意圖為自己或第三人不法之所有，以詐術使人將本人或第三人之
物交付者，處五年以下有期徒刑、拘役或科或併科一千元以下罰
金。


司法院資訊處製作；財團法人民間司法改革基金會備份。
